臺灣基隆地方法院刑事判決　
111年度金訴字第108號
公  訴  人  臺灣基隆地方檢察署檢察官
被      告  杜建霖


上列被告因洗錢防制法等案件，經檢察官提起公訴（110年度偵
字第912號），嗣被告於本院準備程序中就被訴事實均自白為有
罪之陳述，經受命法官告知被告、檢察官簡式審判程序意旨，並
經被告、檢察官同意後，本院合議庭裁定本件由受命法官獨任進
行簡式審判程序審理、判決如下：
    主  文
杜建霖共同犯洗錢防制法第十四條第一項之洗錢罪，共貳罪，各
處有期徒刑參月，均併科罰金新臺幣貳萬元，罰金如易服勞役，
均以新臺幣壹仟元折算壹日。應執行有期徒刑伍月，併科罰金新
臺幣參萬元，罰金如易服勞役，以新臺幣壹仟元折算壹日。
未扣案之犯罪所得新臺幣貳萬元沒收，於全部或一部不能沒收或
不宜執行沒收時，追徵其價額。
    事  實
一、杜建霖明知現今社會詐騙案件層出不窮，詐騙份子經常利用
    他人金融帳戶以獲取詐騙犯罪所得，並藉此逃避執法人員之
    追查，且依其智識程度及一般社會生活之通常經驗，應可預
    見提供其金融帳戶予他人，恐遭他人使用為從事財產犯罪及
    處理犯罪所得之工具，又提領別人匯入其金融帳戶內之來路
    不明款項，再轉交第三人之舉，極可能係他人收取詐欺取財
    犯罪所得款項，而欲隱匿該犯罪所得之本質及去向，竟意圖
    為自己或第三人不法之所有（無證據證明詐騙者為三人以上
    或杜建霖知悉為三人以上而共同犯之），基於縱使因此參與
    詐欺取財、掩飾詐欺犯罪所得之本質、來源、去向及所在，
    製造金流斷點，仍不違背其本意之不確定故意，與其於網路
    通訊軟體微信所認識真實姓名年籍不詳、代號為「abble」
    之成年網友（下稱「abble」），共同基於詐欺取財及洗錢
    之犯意聯絡，於民國110年7月27日中午12時35分許，將其子
    杜佳傑所申辦之玉山商業銀行股份有限公司帳號0000000000
    000號帳戶（下稱本案玉山銀行帳戶；杜佳傑所涉詐欺及洗
    錢犯嫌，另為不起訴之處分）提供予「abble」作為收取詐
    騙款項之工具後，分別由「abble」所屬之詐騙集團某不詳
    成員，於109年8月間某日，向劉孟洲佯稱：可投資基金標的
    獲利云云，致劉孟洲因而陷於錯誤，接續於同年9月1日上午
    11時31分許、同年月8日下午2時28分許，依指示匯款新臺幣
    （下同）146,000元、145,500元至本案玉山銀行帳戶；及於
    同年8月7日某時許，向張駿耀佯稱：至指定公司投資可獲利
    云云，致張駿耀因而陷於錯誤，接續於同年9月2日上午11時
    26分許、28分許、同年月4日上午11時17分許、下午13時41
    分許，依指示匯款30,000元、28,400元、268,000元及490,0
    00元至本案玉山銀行帳戶。杜建霖迨於上開款項匯入本案玉
    山銀行帳戶後，再依「abble」指示而轉帳或提領該等詐欺
    款項交付予「abble」所指定之人，以此方式掩飾、隱匿特
    定犯罪所得來源，並藉此獲得20,000元之報酬。嗣劉孟洲、
    張駿耀發覺有異而報警，始循線查悉上情。
二、案經張駿耀訴由屏東縣政府警察局東港分局、劉孟洲訴由新
    竹市警察局第一分局，均轉由臺北市政府警察局文山第二分
    局報告臺灣基隆地方檢察署檢察官偵查、起訴。
    理  由
壹、程序方面
一、按除被告所犯為死刑、無期徒刑、最輕本刑為三年以上有期
    徒刑之罪或高等法院管轄第一審案件者外，於法院行準備程
    序進行中，被告先就被訴事實為有罪之陳述時，審判長得告
    知被告簡式審判程序之旨，並聽取當事人、代理人、辯護人
    及輔佐人之意見後，裁定進行簡式審判程序；且受命法官行
    準備程序，與法院或審判長有同一之權限；又簡式審判程序
    之證據調查，不受刑事訴訟法第159條第1項、第161條之2、
    第161條之3、第163條之1及第164條至第170條規定之限制，
    刑事訴訟法第273條之1第1項、第279條第2項前段、第273條
    之2 分別定有明文。
二、查，本件被告杜建霖所犯為死刑、無期徒刑、最輕本刑為三
    年以上有期徒刑以外之罪，且非高等法院管轄第一審之案件
    ，其於準備程序就前揭被訴事實為有罪之陳述，經受命法官
    告知簡式審判程序之旨，並聽取當事人之意見後，本院合議
    庭認無不得或不宜改依簡式審判程序進行之處，爰依刑事訴
    訟法第273條之1第1項規定，裁定本件由受命法官獨任進行
    簡式審判程序。　　
貳、實體方面　　
一、上開共同犯詐欺取財、一般洗錢罪之犯罪事實，業據被告杜
    建霖於本院111年5月6日準備及簡式審判程序時均自白供述
    ：我有收到起訴書並看過起訴書，對起訴書所載犯罪事實，
    我認罪，我確實有這麼做，剛開始我台商的朋友「潘家順」
    說要轉錢回來，所以我才給他這個帳戶，這段時間我有想過
    ，我本來想說朋友做生意，錢無法匯回臺灣，我幫忙而已，
    我是把戶頭的帳號給朋友，再將戶頭的錢幫忙匯給我朋友，
    有申請網路銀行，這個網路銀行跟「潘家順」有約定轉帳，
    這個網路銀行是我叫我兒子去申辦的，我朋友說給我3 ％當
    報酬，差不多2萬元，都已經花完了等語明確【見本院111年
    度金訴字第108號卷，以下簡稱本院卷，第49頁、第54頁、
    第58頁】，核與證人杜佳傑於109年12月12日警詢、110年4
    月27日偵訊時之證述內容大致相符【見臺灣基隆地方檢察署
    110年度偵字第912號卷，以下簡稱偵卷，第13至16頁、第28
    3至287頁】，併參酌證人即告訴人張駿耀、劉孟洲於109年1
    0月14日、19日警詢時之證述情節【見偵卷第117至120頁、
    第167至168頁】，復有帳號0000000000000之帳號交易明細
    、告訴人劉孟洲提供中國信託銀行匯款申請書（匯款人：劉
    孟洲、收款人：杜佳傑）、劉孟洲中國信託銀行存摺封面及
    內頁影本、與詐騙集團LINE群組對話內容擷圖、內政部警政
    署反詐騙諮詢專線紀錄表（報案人：劉孟洲）、新竹市警察
    局第一分局樹林頭派出所受理刑事案件報案三聯單、受理各
    類案件紀錄表、告訴人張駿耀提供國泰世華商業銀行匯出匯
    款憑證（匯款人：張駿耀、收款人：杜佳傑）、網路轉帳明
    細擷圖、內政部警政署反詐騙諮詢專線紀錄表（報案人：張
    駿耀）、屏東縣政府警察局東港分局東港派出所受理詐騙帳
    戶通報警示簡便格式表、金融機構聯防機制通報單、受理刑
    事案件報案三聯單、受理各類案件紀錄表、被告杜建霖與詐
    騙集團成員LINE群組對話內容擷圖、臺灣基隆地方檢察署11
    0年度偵字第912號不起訴處分書（被告杜佳傑）【見偵卷第
    109頁、第125頁、第129至149頁、第153至157頁、第171至1
    74頁、第185頁、第189頁、第245頁、第253頁、第257至259
    頁、第293至323頁、第335至337頁】；玉山銀行集中管理部
    111年4月11日玉山個（集）字第110042553號函及其附件：
    存款交易明細、客戶基本資料（戶名：杜佳傑、帳號：0000
    000000000）、約定事項變更暨事故申請書等在卷可稽【見
    本院卷第21至30頁】。因此，被告雖無積極使詐欺取財、洗
    錢犯罪發生之直接故意，仍有提供、容任「abble」持有本
    案玉山銀行帳戶作為人頭帳戶，且如能賺取報酬，縱為詐騙
    集團提領、交付之款項為詐欺財產犯罪所得，並製造金流斷
    點，掩飾其本質及去向，亦不違背本意之不確定故意甚明，
    從而，被告上開所為之任意性自白，核與事實相符，可堪採
    信。綜上，本案事證明確，被告上開共同犯詐欺取財、洗錢
    之犯行，堪以認定，應依法予以論科。
二、論罪科刑
　㈠按刑法上之故意，分為直接故意（確定故意）與間接故意（
    不確定故意）。「行為人對於構成犯罪之事實，明知並有意
    使其發生者」為直接故意，「行為人對於構成犯罪之事實，
    預見其發生而其發生並不違背其本意者」為間接故意。次按
    ，共同正犯之意思聯絡，不以彼此間犯罪故意之態樣相同為
    必要，蓋間接故意應具備構成犯罪事實之認識，與直接故意
    並無不同。除犯罪構成事實以「明知」為要件，行為人須具
    有直接故意外，共同正犯對於構成犯罪事實既已「明知」或
    「預見」，其認識完全無缺，進而基此共同之認識「使其發
    生」或「容認其發生（不違背其本意）」，彼此間在意思上
    自得合而為一，形成犯罪意思之聯絡。故行為人分別基於直
    接故意與間接故意實行犯罪行為，自可成立共同正犯（最高
    法院101年度第11次刑事庭會議決議參照）。又金融帳戶為
    個人之理財工具，申請開設帳戶並無特殊資格限制，一般民
    眾皆能自由申請，亦可同時在不同金融機構申請多數帳戶使
    用，極為容易、便利，故除非有充作犯罪使用，並藉此躲避
    警方追緝外，一般並無使用他人帳戶之必要。且金融帳戶有
    一定金融交易目的及識別意義，事關帳戶申請人個人之財產
    權益，並影響個人社會信用評價，具高度專有性，以本人使
    用為原則，若落入陌生人士掌握，極易被利用為取贓之犯罪
    工具。衡諸常理，若非與本人有密切關係或特殊信賴關係，
    實無任意供他人使用之理，縱有交付個人帳戶供他人使用之
    特殊情形，亦必會先行瞭解他人使用帳戶之目的始行提供。
    又現今網路電子交易方式普遍，跨國或異地匯款均可透過正
    常管道進行，而不熟識之人間，更不可能將現金存入他人帳
    戶後，任由帳戶保管者提領，是除非涉及不法而有不能留下
    交易紀錄，或不能親自露面提款之不法事由外，殊無特別支
    付高額報酬，借用他人帳戶資料，並使該他人提領款項交付
    後給付酬金之必要。續按刑法第339條第1項之普通詐欺取財
    罪係以意圖為自己或第三人不法之所有，以詐術使人將本人
    或第三人之物交付，為其犯罪之基本構成要件，此觀該等條
    項之規定自明。又詐欺取財罪，係目的犯，以意圖為自己或
    第三人不法之所有，為其特別之主觀構成要件要素，而在行
    為人實行詐欺取財犯行之最終目的係在取得所騙取財物現實
    占有（持有）之場合，即如本案之詐騙集團成員實行詐欺取
    財犯行之最終目的在於取得被害人遭詐騙款項之實際占有，
    則出面自帳戶領取被害人遭詐騙款項之行為，因係該罪目的
    行為之一部，亦屬詐欺取財罪之部分構成要件行為，苟有參
    與其事，即係分擔實行詐欺取財之犯罪行為。況被害人遭詐
    騙後，雖已將款項匯入（或經再轉入）指定之某帳戶，但相
    關款項在遭實際提領前，該帳戶隨時有被查覺而遭凍結之可
    能，故分擔出面提領詐騙款項之工作，更是最終完成詐欺取
    財犯行之關鍵行為（最高法院107年度台上字第1851號判決
    意旨參照）。準此，本案被告依詐騙集團成員指示提供帳戶
    並於上開事實欄所示時、地提領告訴人匯入上開帳戶內款
    項之行為，已屬參與分擔詐欺取財構成要件之行為，為詐欺
    取財罪之正犯。
　㈡次按，特定犯罪之正犯實行特定犯罪後，為掩飾、隱匿其犯
    罪所得財物之去向及所在，而令被害人將款項轉入其所持有
    、使用之他人金融帳戶，並由該特定犯罪正犯前往提領其犯
    罪所得款項得手，因已造成金流斷點，該當掩飾、隱匿之要
    件，該特定犯罪正犯自成立一般洗錢罪之正犯（最高法院10
    8年度台上大字第3101號裁定參照）。經查，被告於客觀上
    先提供其持有上開帳戶予該真實姓名年籍不詳之代號暱稱「
    abble」之人，供其使受詐騙之告訴人張駿耀、劉孟洲將款
    項匯入，被告再自上揭帳戶中，依「abble」指示而轉帳或
    提領該等詐欺款項交付予「abble」所指定之人，以此方式
    掩飾、隱匿特定犯罪所得來源，並獲得20,000元之報酬，是
    被告主觀亦可預見其行為係在掩飾、隱匿贓款與詐欺犯罪之
    關聯性，遮斷資金流動軌跡使詐欺之行為人得以逃避國家追
    訴、處罰之效果，自屬洗錢防制法第2條所稱之洗錢行為，
    而成立同法第14條第1項一般洗錢罪。
　㈢核被告所為，係犯刑法第339條第1項之詐欺取財罪及洗錢防
    制法第14條第1項之一般洗錢罪。又被告多次提領本案玉山
    銀行帳戶內之款項，其行為係於密接之時間實施，就同一被
    害人之財產法益，各行為之獨立性薄弱，依一般社會通念，
    應評價為數個舉動之接續進行，為接續犯，而各論以一罪。
    再被告係以一行為同時觸犯詐欺取財罪及一般洗錢罪，為想
    像競合犯，應依刑法第55條規定，從較重之一般洗錢罪處斷
    。
　㈣按現行刑法關於正犯、從犯之區別，係以其主觀之犯意及客
    觀之犯行為標準，凡以自己犯罪之意思而參與犯罪，無論其
    所參與者是否犯罪構成要件之行為，皆為正犯（最高法院25
    年上字第2253號判決要旨參照）。查，被告提供其持有上開
    帳戶供人使用、並依指示提領不詳匯入款項後轉交他人之行
    為，常與詐欺取財之財產犯罪密切相關，被告亦藉此獲取報
    酬，故被告主觀上對其於本案詐欺中所分擔之工作為整體詐
    欺取財犯罪計畫之一環自應已有所預見，並為獲取報酬而實
    際為前揭之行為，足認被告非僅單純以幫助之犯意為上揭行
    為，而係以自己犯罪之意思而參與犯罪，故被告與真實姓名
    年籍不詳之代號暱稱「abble」之詐騙集團成員間，就上開
    洗錢犯行，皆有犯意聯絡及行為分擔，應依刑法第28條規定
    ，論以共同正犯。
　㈤按詐欺係侵害個人財產法益之犯罪，其罪數計算，依一般社
    會通念，應以被害人數決定之，且詐欺集團成員施用詐術之
    對象有別，時間有異，其等所實行之數行為係分別侵害不同
    被害人之法益，依一般社會健全觀念，在時間差距上可以分
    開，法律評價上每一行為皆可獨立成罪，尚非不得依數罪併
    罰之例予以分論併罰（臺灣高等法院暨所屬法院110年法律
    座談會刑事類提案第6號研討意旨可參）。準此，被告與真
    實姓名年籍不詳之代號暱稱「abble」之詐騙集團成員，先
    後詐騙告訴人張駿耀、劉孟洲，進而隱匿各該詐欺犯罪所得
    之洗錢犯行，犯意各別，各次行為亦相互獨立，侵害不同被
    害人財產法益，應予分論併罰。
　㈥茲審酌被告曾係船務代理業理貨員（貨櫃進出口）、萬客隆
    、吉時洋行、德記洋行之工作經驗、且年紀係54歲許之具有
    相當智識程度之人，於可預見其所為之行為與詐欺取財、洗
    錢相關，仍貪圖獲取報酬，貿然為上揭行為，所為製造詐欺
    款項之金流斷點，增加檢警查緝難度，更造成二位告訴人之
    財物損失無法追回，助長詐欺犯罪盛行，危害社會治安，其
    行為實應非難，兼衡被告自述：我經濟狀況等同中低收入戶
    ，我父母年紀很大，我也沒辦法正常上班，所以我沒有辦法
    賠償告訴人，我收入只有2萬元，朋友說對方要給他5％的報
    酬，而我朋友說要給我3％當作報酬，我承認全部犯罪事實，
    我沒有能力賠償告訴人，我跟我父母住，我之前做過船務代
    理業（貨櫃進出口）、萬客隆、吉時洋行、德記洋行，我經
    濟狀況不好，現在無法出去做工作，因為要照顧我父母，所
    以無法出去工作，我小孩說要註冊沒有錢，我才幫他籌，我
    有2個小孩，1個26歲許，一個27歲許，我專科畢業，我因為
    沒有心眼，我不知道這件事這麼嚴重，叫做洗錢，所以我什
    麼證據都沒有留，請從輕量刑，我無法放心我父母等語綦詳
    ，暨其犯罪之動機、目的、手段、於本案詐欺之分工及參與
    程度、告訴人損害金額甚高，情節並非輕微，並考量被告犯
    後坦認犯行，惟未與告訴人達成和解或調解之賠償其損害之
    犯後態度，是本件不宜諭知緩刑宣告，及考量二位告訴人迭
    經本院合法傳喚而無故未到場，亦未以書狀表示意見【見本
    院卷第37至41頁】等一切情狀，爰各量處如主文所示之刑，
    再依法定其應執行之刑，並另就併科罰金部分，諭知易服勞
    役之折算標準，以示懲儆，併啟被告之心，禍福無門，惟心
    自召，善惡之報，如影隨形，虛誣詐偽，背理而行，非義而
    動，包貯險心，貪冒於財，欺罔世人，取其財寶，口是心非
    ，危人自安，減人自益，種如是因、得如是果，硬擠進獄牢
    世界，最後搞的遍體鱗傷的還是自己，何必自己害自己呢？
    自己宜以真心誠意改過力行，凡事不要只考慮自己，亦應為
    別人多想想之同理心，永無惡曜加臨，因此，正邪善惡完全
    繫在自己這念心之當下抉擇，善惡兩途，一切唯心自召，禍
    福攸分，夫心起於善，善雖未為，禍已不存；或心起於惡，
    惡雖未為，福已不存，因此，莫輕貪財小惡，以為無殃，水
    滴雖微，漸盈大器，自己貪財惡習，歷久不亡，小過不改，
    積足滅身，是自己應依本分而遵法度，做錯應勇於認錯，不
    要一錯再錯，更不要口惠心不實，勿一再自欺並欺人，若自
    願改過且做到了，不要再犯，所謂轉禍為福也，則平安喜樂
    、吉祥如意，這樣才是對自己好、大家好的人生。至於本案
    被告上開主文欄內宣告刑雖為有期徒刑3月，然被告本件所
    犯洗錢罪，係法定最重本刑7年以下有期徒刑之罪，依刑法
    第41條第1項之規定，尚非屬可得易科罰金之罪，是本院自
    毋庸為易科罰金折算標準之諭知，併予敘明。
三、本件之未扣案犯罪所得沒收，於全部或一部不能沒收或不宜
    執行沒收時，追徵其價額，玆分述如下：　　
  ㈠按犯罪所得，屬於犯罪行為人者，沒收之；於全部或一部不
    能沒收或不宜執行沒收時，追徵其價額；犯罪所得已實際合
    法發還被害人者，不予宣告沒收或追徵，刑法第38條之1第1
    項前段、第3項、第5項分別定有明文。又洗錢防制法第18條
    第1項固規定「犯第14條之罪，其所移轉、變更、掩飾、隱
    匿、收受、取得、持有、使用之財物或財產上利益，沒收之
    ；犯第15條之罪，其所收受、持有、使用之財物或財產上利
    益，亦同」，此一規定採取義務沒收主義，只要合於上述規
    定，法院即應為相關沒收之諭知，然該洗錢行為之標的是否
    限於行為人所有者始得宣告沒收，法無明文，實務上一向認
    為倘法條並未規定「不問屬於犯罪行為人與否均沒收」時，
    自仍以屬於被告所有者為限，始應予沒收，是在洗錢防制法
    並未規定「不問屬於犯罪行為人與否」之情形下，自宜從有
    利於被告之認定。
　㈡查，被告因本案而取得犯罪所得2萬元之未扣案事實，業據被
    告於本院111年5月6日簡式審判程序時自白供述：我把戶頭
    的帳號給朋友，我再將戶頭的錢幫忙匯給我朋友，有申請網
    路銀行，這個網路銀行跟「潘家順」有約定轉帳，這個網路
    銀行是我叫我兒子去申辦的，我朋友說給我3％當報酬，差不
    多2萬元，都已經花完了等語明確【見本院卷第58頁】，是
    又上開犯罪所得2萬元未據扣案，自應依刑法第38條之1第1
    項前段規定，宣告沒收之，並於全部或一部不能沒收或不宜
    執行沒收時，依同條第3項之規定，追徵其價額。
　㈢至被告供詐欺取財所用之本案玉山銀行帳戶並非被告所有，
    且現已列為警示帳戶，原持以詐騙之人已難再利用該帳戶供
    匯款之用，亦非違禁物，故不予宣告沒收，併此敘明。　
參、據上論斷，應依刑事訴訟法第273條之1第1項、第284條之1
    、第299條第1項前段，洗錢防制法第2條第1款、第14條第1
    項、刑法第11條前段、第28條、第339條第1項、第55條、第
    42條第3項、第51條第5款、第7款、第38條之1第1項、第3項
    ，刑法施行法第1條之1第1項，判決如主文。
肆、本案經檢察官陳映蓁、李怡蒨提起公訴，檢察官陳宜愔到庭
    執行職務。
中　　華　　民　　國　　111 　年　　5 　　月　　25　　日
                  刑事第三庭法  官  施添寶 　　
以上正本證明與原本無異。
如不服本判決應於收受送達後20日內向本院提出上訴書狀，並應
敘述具體理由；其未敘述上訴理由者，應於上訴期間屆滿後20日
內向本院補提理由書(均須按他造當事人之人數附繕本)「切勿逕
送上級法院」。
告訴人或被害人如對於本判決不服者，應具備理由請求檢察官上
訴，其上訴期間之計算係以檢察官收受判決正本日期為準。
中　　華　　民　　國　　111 　年　　5 　　月　　25　　日
                            書記官  陳怡文
附錄本案論罪科刑法條全文：
中華民國刑法第339條
意圖為自己或第三人不法之所有，以詐術使人將本人或第三人之
物交付者，處 5 年以下有期徒刑、拘役或科或併科 50 萬元以
下罰金。
以前項方法得財產上不法之利益或使第三人得之者，亦同。
前二項之未遂犯罰之。

洗錢防制法第2條
本法所稱洗錢，指下列行為：
一、意圖掩飾或隱匿特定犯罪所得來源，或使他人逃避刑事追訴
    ，而移轉或變更特定犯罪所得。
二、掩飾或隱匿特定犯罪所得之本質、來源、去向、所在、所有
    權、處分權或其他權益者。
三、收受、持有或使用他人之特定犯罪所得。
　　
洗錢防制法第14條
有第二條各款所列洗錢行為者，處7年以下有期徒刑，併科新臺
幣5百萬元以下罰金。
前項之未遂犯罰之。
前二項情形，不得科以超過其特定犯罪所定最重本刑之刑。